【裁判字號】    99,台上,2889
【裁判日期】    990513
【裁判案由】    貪污
【裁判全文】
最高法院刑事判決            九十九年度台上字第二八八九號
上  訴  人  甲○○
選任辯護人  顏宏斌律師
上列上訴人因貪污案件，不服台灣高等法院高雄分院中華民國九
十九年三月四日第二審更審判決（九十八年度重上更(八)字第一四
九號，起訴案號：台灣高雄地方法院檢察署八十九年度偵字第一
五三二七、二二０九九號），提起上訴，本院判決如下：
    主  文
上訴駁回。
    理  由
按刑事訴訟法第三百七十七條規定，上訴於第三審法院，非以判
決違背法令為理由，不得為之。是提起第三審上訴，應以原判決
違背法令為理由，係屬法定要件。如果上訴理由書狀並未依據卷
內訴訟資料，具體指摘原判決不適用何種法則或如何適用不當，
或所指摘原判決違法情事，顯與法律規定得為第三審上訴理由之
違法情形，不相適合時，均應認其上訴為違背法律上之程式，予
以駁回。至原判決究有無違法，與上訴是否以違法為理由係屬二
事。本件上訴人甲○○上訴意旨略稱：本件係以違法監聽之錄音
帶內容為根據，再以此根據而訊問其他共同被告，以取得其自白
，進而採為判決基礎，其適用法則不無違法之處。且本案發生時
，並無限制秘密通訊自由之法律存在，原判決猶採偵查機關違反
法定程序且侵害憲法保留、法律保留之監聽內容，亦有適用法則
不當之違法。況權衡原則應以維護憲法正當程序為優先考量，而
法務部民國八十七年十一月五日發布之「檢察機關實施通訊監察
應行注意要點」，並非法律，亦應否定其證據能力。而依原判決
所認定林棋南事先離去之情形，其係不告而別，上訴人怎知其有
買單？另原判決記載上訴人所獲得之不正利益經核算為新台幣（
下同）一萬五千元，但該判決第二十一頁第九行又記載為收受不
正利益為二萬元，亦有理由矛盾之情形。再者，原判決認上訴人
被訴收受賄賂部分無罪，惟其所引證據類皆相同，何以其一認定
有罪，另一則認定為無罪？況卷附測謊鑑定之鑑定人並無具結，
亦未向上訴人說明其得拒絕受測，上訴人復患有甲狀腺機能亢奮
症，能否施測亦有疑問，此外其設題之方式亦與本案無關，原判
決予以採納，有違採證法則。另原判決認定上訴人於八十八年四
月十七日有非法放行等情事，其證據何在？且依林棋南、鄭春枝
於第一審或原審之前審所述，亦證林棋南於八十八年四月十七日
對鄭春枝之說詞，不足採信。又林棋南指上訴人長期幫助安排傑
運企業有限公司貨車違規超載等，但與鄭春枝所稱「最近又沒有
超載」，亦有矛盾。另依證人曾祥銘、莊嵩岳所述，上訴人係自
己買單。至上訴人所言「那個」，就是「招一下」；「這個」是
指希望林棋南提供走私情資之意；「你要不要緊」，是突然邀人
出來，不知其有無空否，上訴人並未收受任何不正利益。況原判
決如何認定上訴人收受之不正利益為一萬五千元，亦有疑問云云
。惟查，本件原判決綜合全案卷證資料，本於事實審法院之推理
作用，認定上訴人有其事實欄所載之犯行，因而撤銷第一審關於
上訴人部分所為科刑之判決，比較行為時及裁判時法律，適用最
有利於上訴人之規定，改判論處上訴人公務員對於違背職務之行
為，收受不正利益罪刑（處有期徒刑五年六月，褫奪公權三年）
。均已依據卷內資料，說明其所憑之證據及認定之理由。對於上
訴人否認有上開犯行，辯稱：「我因想調回屏東工作，希望職務
上有些業績，而我與林棋南已認識三、四年，林棋南經常在港區
出入，我想從他那裏獲得一些港區走私之情報，八十八年四月十
七日那天，有屏東之警察同事要來高雄，我才邀約林棋南一起去
雪莉舞廳喝酒唱歌，我沒有要林棋南請客，酒是我帶去的，舞廳
的消費亦係由我付帳，林棋南先行離去，我是在調查站接受調查
時，調查員才說林棋南離去時有先付款二萬元，但那是林棋南說
的，是否真實，殊有可疑，我當時是擔任高雄港務警察所三號碼
頭的警員，負責車輛的檢查、管制進出及取締違規車輛，我有與
林棋南及兩位友人莊嵩岳、曾祥銘於八十八年四月十七日下午六
、七點許去雪莉舞廳消費，但消費金額總額二萬元全部由我自付
，即含友人並林棋南的消費金額也是我請客，我沒有收賄」云云
，經綜合調查證據之結果，認不可採，已分別在判決內詳予指駁
，並說明其理由。查證據之取捨，為事實審法院之職權。證人之
陳述有部分前後不符，或相互間有所歧異時，究竟何者為可採，
法院本得依其確信自由判斷，若其基本事實之陳述與真實性無礙
時，仍非不得予以採信，茍未違背經驗法則或論理法則，即難遽
指為違法，非謂一有不符或矛盾，即應認其全部均為不可採信。
從而證人之證言先後縱有差異，事實審法院依憑其等之供述，斟
酌其他證據，本於經驗法則與論理法則，取其認為真實之一部，
作為判決之證據，自屬合法，難謂所認事實與供述證據之部分不
符，即指判決有證據上理由矛盾之違法。而所謂「經驗法則」，
則係指吾人基於日常生活經驗所得之定則，並非個人主觀之推測
。本件證人林棋南、鄭春枝於警詢、偵審中所為之先後證述，雖
有不一，但原判決已就相關事證詳加調查論列，復綜合證人曾祥
銘、莊嵩岳之證言，卷附台灣高雄地方法院檢察署通訊監察書、
通訊監察譯文、第一審勘驗筆錄、法務部調查局八十九年七月十
一日（八九）陸（三）字第○九一三○七九四號鑑定通知書等證
據，參互斟酌判斷，再審酌上訴人並不否認有邀林棋南至雪莉舞
廳消費；且於法務部調查局航業海員調查處高雄調查站（下稱高
雄海調站）詢問時亦供稱：「……林棋南於中途先行離去支付二
萬餘元的帳單，林棋南離去後由我支付全部花費一萬餘元」、「
大家朋友一場，林棋南才同意前往及支付該費用」等語，核與林
棋南與鄭春枝電話通話中所述「花了二、三萬元」、「他們（即
上訴人與其友人）還帶小姐出去，還要一萬八、九千，我（即林
棋南）就溜掉了」情形大致相符。又觀之上訴人邀約林棋南前往
雪莉舞廳消費之對話內容，上訴人顯非單純邀約林棋南喝酒，否
則何不大方明講，而以「這個」、「那個」之暗語表示，顯然有
不為人知之隱情等情，因而認定上訴人確有上揭犯行，係合乎推
理之邏輯規則，尚非原審主觀之推測，核與經驗及論理法則並不
相違背，且非僅憑通訊監察譯文，即為上訴人不利之認定，亦難
認有何採證及證據上理由矛盾之違法情事。而囑託機關鑑定，並
無必須命實際為鑑定之人為具結之明文，此觀刑事訴訟法第二百
零八條第一項將同法第二百零二條之規定排除，未在準用之列自
明。本件係檢察官囑託法務部調查局鑑定，並非選任自然人為鑑
定，縱未命該局實際為鑑定之人具結，仍不得任意指為採證違法
。況證明同一事實之證據，如有二種以上，而其中一種之證據縱
有違證據法則，然如除去該部分，綜合案內其他證據，仍應為同
一事實之認定者，則原審此項違誤並不影響於判決，即不得指有
調查職責未盡及判決理由不備或矛盾之違法。本件原判決認定上
訴人有本件犯行，如上所述，並非專以上述法務部調查局之測謊
鑑定通知書為主要證據，是縱該測謊鑑定有如上訴人所指無證據
能力之違法，然本件除去該部分證據，綜合案內其他所有之證據
，仍應為同一事實之認定，並不影響於原判決之主旨，亦不能即
認原判決違背法令。又被告之上訴，以受有不利益之判決，為求
自己利益起見請求救濟者，始得為之，無許其為自己不利益上訴
之理。原判決對上訴人被訴連續對於違背職務之行為，收受林棋
南交付之賄款達十次以上（包括八十八年四月十七日下午五時四
十五分許，收受林棋南所交付之二千元賄款）部分，認犯罪不能
證明，而不另為無罪之諭知（見原判決第二二至二五頁，理由貳
之二），對上訴人自屬有利，茲上訴人主張被訴收受賄賂部分無
罪所引證據與上揭收受不正利益有罪部分類皆相同，何以其一認
定有罪，另一則認定無罪云云，就上揭認定有罪部分，原判決已
說明其所憑之證據及得心證之理由；就認定收受賄賂為無罪部分
，上訴人自係為其自己之不利益而提起上訴，顯與為自己利益請
求救濟之上訴制度本旨相違，核與法律規定得為第三審上訴理由
之違法情形，不相適合。另原判決係認定上訴人於八十八年四月
十七日「之前」曾有非法放行等情事（見原判決第二頁），並非
認定十七日當天有上揭情事；且如何認定有非法放行等情，亦據
原判決於理由敘明甚詳（見原判決第十二至十四頁，理由貳一、
(二)之３、４），上訴人徒憑己意任意指摘原判決違法，顯亦非適
法之第三審上訴理由。而上述通訊監察譯文如何具有證據能力；
及林棋南、鄭春枝分別於高雄海調站時之供述如何具有較可信之
特別情況等情，亦據原判決於理由內逐一闡述甚詳（見原判決第
三至六、十六、十七頁；理由壹之一、二，貳一(二)之７），核與
證據法則並無違背，為其職權之適法行使。再者，原判決於說明
第一審判決如何無可維持之理由時，雖將收受不正利益之消費款
項誤載為二萬元，但此顯係文字之誤寫，尚不影響全案情節及判
決之本旨，仍不得指為違法。另曾祥銘、莊嵩岳所證結帳情形，
及鄭春枝所稱「最近又沒有超載」各等云如何不足為上訴人有利
之認定，亦據原判決於理由內逐一說明甚詳（見原判決第十六、
十七頁；理由貳一(二)之７），上訴意旨無視於原判決此部分論述
，仍執陳詞，重為事實之爭辯，亦與法律所規定得上訴第三審之
理由不相適合。其餘上訴意旨所指各節，或不影響全部犯罪事實
之認定而於判決無影響，或原審已加審酌、論斷，屬原審得本於
職權裁量之事項，已於判決內詳述其採證認事及證據取捨、判斷
之理由，為其職權之適法行使，並無違背證據法則之情形，或事
證已臻明確，並無再為調查必要之裁量事項，亦無上訴意旨所指
違背法令之情形。上訴人任意指摘原判決違背法令，核與法律規
定得為第三審上訴理由之違法情形，均不相適合。應認其上訴違
背法律上之程式，予以駁回。
據上論結，應依刑事訴訟法第三百九十五條前段，判決如主文。
中    華    民    國  九十九  年    五    月   十三   日
                      最高法院刑事第二庭
                          審判長法官  莊  登  照
                                法官  陳  世  淙
                                法官  徐  昌  錦
                                法官  許  錦  印
                                法官  蔡  名  曜
本件正本證明與原本無異
                                      書  記  官
中    華    民    國  九十九  年    五    月   十八   日
                                                      V

司法院資訊處製作；財團法人民間司法改革基金會備份。
